臺灣高等法院臺中分院刑事裁定
111年度毒抗字第682號

抗  告  人  
即  被  告  施明鍠





上列抗告人即被告因違反毒品危害防制條例案件（臺灣臺中地方
檢察署111年度毒偵緝字第319號），經檢察官聲請強制戒治，不
服臺灣臺中地方法院111年度毒聲字第705號，中華民國111年7月
7日第一審裁定（聲請案號：臺灣臺中地方檢察署111年度聲戒字
第64號），提起抗告，本院裁定如下：
    主  文
抗告駁回。
    理  由
一、本件抗告人即被告施明鍠抗告意旨略以：毒品危害防制條例
    修法認施用毒品者為病人，採勒戒是為勸人向善，減輕監所
    負擔，抗告人經勒戒醫師評估靜態因子得分為62分，認有繼
    續施用毒品傾向，而何為動態因子，何為靜態因子，請說明
    於抗告人知悉。抗告人在勒戒處所表現良好，與家人互動良
    好，父母年邁需抗告人照顯，在外工作事業也需要抗告人回
    去管理。原裁定實屬浪費社會資源，且無助於施用毒品者改
    過向善，爰請體察上情，另為適當裁定云云。
二、按犯毒品危害防制條例第10條之施用毒品罪者，檢察官應聲
    請法院裁定，令被告入勒戒處所觀察、勒戒，其期間不得逾
    2月。觀察、勒戒後，檢察官依據勒戒處所之陳報，認受觀
    察、勒戒人無繼續施用毒品傾向者，應即釋放，並為不起訴
    之處分；認受觀察、勒戒人有繼續施用毒品傾向者，檢察官
    應聲請法院裁定令入戒治處所強制戒治，其期間為6個月以
    上，至無繼續強制戒治之必要為止。但最長不得逾1年，為
    毒品危害防制條例第20條第1、2項所明定，且該條為強制規
    定，法院無裁量餘地，首先敘明。次按勒戒處所應注意觀察
    受觀察、勒戒人在所情形，經醫師研判其有或無繼續施用毒
    品傾向後，至遲應於觀察、勒戒期滿15日前，陳報該管檢察
    官，觀察勒戒處分執行條例第8條第1項亦定有明文。是依前
    揭法條規定，研判受觀察、勒戒者有無繼續施用毒品傾向者
    ，為勒戒處所內之專業醫師。再按有無繼續施用毒品傾向之
    評估標準，並非完全以受觀察、勒戒人勒戒後之結果為準，
    勒戒前之各種情況，仍應作為評估之依據。勒戒處所所依憑
    之「有無繼續施用毒品傾向評估標準評分說明手冊」（2021
    年3月26日修正版），係以前科紀錄與行為表現、臨床評估
    、社會穩定度三項合併計算分數，每一大項皆有靜態因子與
    動態因子。先以靜態因子分數評分，靜態因子分數總分在60
    分（含）以上為「有繼續施用毒品傾向」；60分以下，與動
    態因子分數相加，如果總分在60分（含）以上，為「有繼續
    施用毒品傾向」。故有無「繼續施用毒品傾向」，係依具體
    個案之臨床實務及相關事證等情綜合判定，有其相當之專業
    依據及標準，且涉及專門醫學，又衡酌強制戒治之目的，係
    為協助施用毒品者戒斷毒品之身癮及心癮所為之一種保安處
    分類型，而該評估標準係適用於每一位受觀察、勒戒處分之
    人，具一致性、普遍性、客觀性，倘其評估由形式上觀察，
    無擅斷或濫權等明顯不當之情事，法院宜予尊重。
三、經查：
  ㈠抗告人基於施用第一級毒品海洛因及第二級毒品甲基安非他
    命之犯意，於民國110年7月19日凌晨2時許，在臺中市中臺
    灣大道一段某朋友住處，先以捲煙方式施用第一級毒品海洛
    因1次，再以將甲基安非他命置入玻璃球內燒烤吸食煙霧之
    方式施用第二級毒品甲基安非他命1次。嗣因同日13時10分
    許，員警接獲麻雀巢行旅（設臺中市○區○○路000巷00號）房
    務人員報案指稱1002號房發現疑似毒品之物品，經警到場處
    理，抗告人於同日15時20分，返回上開房間取回放在房間之
    甲基安非他命1包，即遭警盤查，當場於抗告人身上扣得海
    洛因7包、安非他命1包，立為警逮捕，查獲上情。經抗告人
    同意，於同日下午17時35分許採集抗告人尿液送驗，經初步
    以酵素免疫分析法（EIA）篩檢，再以LC／MS／MS液相層析串
    聯式質譜法確認，檢驗結果呈安非他命閾值濃度3880ng/ml
    、甲基安非他命閾值濃度34000ng/ml、可待因閾值濃度1385
    ng/ml及嗎啡閾值濃度15800ng/ml，經判別為安非他命、甲
    基安非他命、可待因及嗎啡陽性反應等情，上開犯行並經抗
    告人於警詢及偵查中坦承不諱，有臺中市政府警察局第一分
    局搜索扣押筆錄暨扣押物品目錄表、收據、採集尿液（送驗
    ）採證同意書、臺中市政府警察局第一分局委託檢驗尿液代
    號、真實姓名對照表、臺中市政府警察局勘察採證同意書及
    臺中市政府警察局太平分局採集尿液鑑定同意書及正修科技
    大學超微量研究科技中心尿液檢驗報告在卷可稽（臺灣臺中
    地方檢察署110年度毒偵字第2676號卷第62、101至109、113
    、233頁；110年度核交字第2212號卷第5頁）。是抗告人施
    用第一級毒品海洛因及第二級毒品甲基安非他命犯行，堪為
    認定。
  ㈡抗告人雖以前揭情詞提起抗告，惟查：
  ⒈抗告人經依臺灣臺中地方法院110年度毒聲字第1288號裁定命
    入勒戒處所觀察、勒戒。於觀察、勒戒後，經法務部○○○○○○
    ○○附設勒戒處所評估結果，認其仍有繼續施用毒品之傾向，
    經該所專業醫師評估觀察、勒戒結果，認：⑴前科紀錄與行
    為表現得42分（【靜態因子】：毒品犯罪相關司法紀錄4筆
    ，每筆5分，計10分〈上限10分〉；首次毒品犯罪年齡20歲以
    下，計10分；其他犯罪相關紀錄20筆，每筆2分，計10分〈上
    限10分〉；入所時尿液毒品檢驗有多種毒品反應，10分；共
    計40分。【動態因子】：持續於所內抽菸，計2分，共計2分
    。）；⑵臨床評估得27分（【靜態因子】：多重毒品濫用〈海
    洛因、安非他命〉，計10分；合法物質〈菸〉濫用，計2分；無
    注射使用方式，計0分；使用年數超過1年，計10分；共計22
    分。【動態因子】：無精神疾病共病，計0分；臨床綜合評
    估偏重，計5分；共計5分）；⑶社會穩定度得0分（【靜態因
    子】：全職工作〈水電技師〉，計0分；家人無藥物濫用，計0
    分；共計0分。【動態因子】：入所後家人有訪視〈1次〉，計
    0分；出所後與家人同住，計0分；共計0分。），以上⑴至⑶
    項合計69分（其中【靜態因子】分數共計62分、【動態因子
    】分數共計7分），而綜合判斷為「有繼續施用毒品傾向」
    等情，有上開裁定及法務部○○○○○○○○111年6月24日中戒所衛
    字第11110002730號函附之該所附設勒戒處所111年6月23日
    「有無繼續施用毒品傾向證明書」及「有無繼續施用毒品傾
    向評估標準紀錄表」（臺灣臺中地方檢察署110年度毒偵字
    第2676號卷第283至284頁；111年度毒偵緝字第319號卷第13
    5至139頁）在卷可憑。本件前開各項分數之計算係經依前揭
    修正後之評估標準予以評定後，總得分在60分以上，則抗告
    人確有達「繼續施用毒品之傾向」而應施以強制戒治之標準
    。
　⒉勒戒處所之組織、人員之資格及執行觀察、勒戒相關程序，
    暨判斷施用毒品者，有無繼續施用毒品傾向，均有相關法令
    嚴格規範，非可恣意而為。且前開有無繼續施用毒品傾向評
    估標準，係由法務部邀集衛生福利部及專家學者、相關機關
    研商所得，並製有「有無繼續施用毒品傾向評估標準評分說
    明手冊」予以詳細規定，除詳列各項靜態因子、動態因子之
    細目外，並有各細目之配分、計算及上限，均係勒戒處所醫
    師及相關專業知識經驗人士，依據其臨床實務及具體事證，
    在執行觀察、勒戒期間，依主管機關即法務部訂頒之評估基
    準進行，依其專業知識經驗，評估抗告人之人格特質、臨床
    徵候、環境相關因素所為之綜合判斷，已可避免摻雜個人好
    惡或流於恣意擅斷之情形，不僅有實證依據，更有客觀標準
    得以評比，尚非評估之醫師所得主觀擅斷，具有科學驗證所
    得之結論，在客觀上並無逾越裁量標準，自得憑以判斷抗告
    人有無繼續施用毒品傾向，依上開說明，法院宜予尊重。
　⒊再毒品危害防制條例規定強制戒治之目的，既係針對因施用
    毒品成癮者，此處尚非僅指身癮者，心癮者尤其為甚，其難
    以戒絕斷癮，致再犯率偏高，故有持續收容於戒治處所施以
    強制戒治之必要，是該條例第20條第2項關於強制戒治之規
    定，係屬強制規定，只要觀察、勒戒後，經評定受觀察、勒
    戒人有繼續施用毒品傾向者，檢察官即應聲請法院裁定受觀
    察、勒戒者令入戒治處所強制戒治，其中並無任何例外規定
    。毒品危害防制條例所規定之觀察、勒戒或強制戒治處分，
    其立法意旨在幫助施用毒品者戒除毒癮，該處分之性質非為
    懲戒行為人，而係為消滅受處分人再次施用毒品之危險性，
    目的係在戒除行為人施用毒品身癮及心癮之措施，故觀察、
    勒戒之執行，其重點在「評估」應否受強制治療之可能性，
    並依其結果有不起訴處分之優遇，亦係提供被告改過自新之
    機會。從而，本件抗告人前經原審法院裁定令入勒戒處所觀
    察、勒戒，既經專業評估有繼續施用毒品傾向，無法戒斷毒
    癮，自有依法再施以強制戒治之必要。
　⒋至抗告人稱其前在所表現良好，有正當工作，與家人互動良
    好，家中有年邁雙親需其照顧等情，核均與抗告人是否施用
    毒品成癮而有繼續施用毒品傾向之判斷無涉，尚不足以解免
    其應受之戒治處分，抗告人抗告意旨此部分所陳，難以採憑
    。
四、綜上，抗告人經原審法院裁定入勒戒處所觀察、勒戒後，經
    評估認定有繼續施用毒品之傾向，原審以檢察官聲請並無不
    合，依毒品危害防制條例第20條第2項後段規定，裁定其令
    入戒治處所施以強制戒治，其期間為6個月以上，至無繼續
    強制戒治之必要為止，但最長不得逾1年，經核並無違誤。
    從而，抗告人仍執前開前詞指摘原裁定為不當，難認有理由
    ，應予駁回。
五、據上論斷，應依刑事訴訟法第412條，裁定如主文。　　　
中　　華　　民　　國　  111 　 年 　 7　　月　　29　　日
　　　　　　刑事第七庭  審判長法  官  梁  堯  銘
                              法  官  羅  國  鴻
                              法  官  張  智  雄
以上正本證明與原本無異。
不得再抗告。
                              書記官  江  玉  萍
　　　　　　　　　　　　　　　
中　　華　　民　　國　　111 　年　　8 　　月　　1 　　日